臺灣雲林地方法院民事判決　　　　　　　 100年度訴字第17號
原　　　告　李婉嫣
訴訟代理人　張蓁騏律師
被　　　告　沈炯芳
訴訟代理人　陳東江
上列當事人間請求損害賠償事件，本院於民國100年6月22日言詞
辯論終結，判決如下：
    主  文
被告應給付原告新臺幣拾萬肆仟玖佰捌拾伍元，及自民國一百
年一月二十九日起至清償日止，按週年利率百分之五計算之利息
。
原告其餘之訴駁回。
訴訟費用由被告負擔百分之六，餘由原告負擔。
本判決原告勝訴部分得假執行。
原告其餘假執行之聲請駁回。
    事實及理由
一、原告主張：
(一)、被告於民國98年7 月29日8 時20分許，駕駛車牌號碼PC-949
    6 號自用小貨車載運肥料，沿雲林縣虎尾鎮○○里○○道路
    由西往東方向行駛，欲前往其所耕種之農地，途經雲林縣虎
    尾鎮興南里興南13西16電桿旁之交岔路口時，本應注意行經
    無號誌交岔路口，應減速慢行，並應注意車前狀況，隨時採
    取必要之安全措施，及注意行車速度應依速限標誌（該處速
    限為40公里）指示，而依當時天候晴、光線為日間自然光線
    、路面乾燥、無缺陷、無障礙物、視距良好等情狀，且依其
    智識、經驗、能力，客觀上又無其他不能注意之情事，竟疏
    未注意及此，未減速慢行，仍以時速50至60公里之速度，逕
    行通過該交岔路口，適有原告騎乘車牌號碼UNT-483 號輕型
    機車，於上開產業道路由北往南方向行駛，亦未注意行經無
    號誌交岔路口，應減速慢行，仍以時速50至60公里之速度逕
    行駛入上開交岔路口，被告所駕駛之上開自小貨車之右前方
    車頭遂撞及原告所騎乘上開機車之右側車身（下稱本件汽車
    交通事故），致原告人車倒地，並受有骨盆骨折與右薦椎骨
    折等傷害。
(二)、按因故意或過失，不法侵害他人之權利者，負損害賠償責任
    。汽車、機車或其他非依軌道行駛之動力車輛，在使用中加
    損害於他人者，駕駛人應賠償因此所生之損害。不法侵害他
    人之身體或健康者，對於被害人因此喪失或減少勞動能力或
    增加生活上之需要時，應負損害賠償責任。不法侵害他人之
    身體、健康、名譽、自由、信用、隱私、貞操，或不法侵害
    其他人格法益而情節重大者，被害人雖非財產上之損害，亦
    得請求賠償相當之金額。民法第184 條第1 項、第191 條之
    2 、第193 條第1 項、第195 條第1 項分別定有明文。故被
    告應對原告負(1)喪失或減少勞動能力、(2)增加生活上需要及
    醫療費用、(3)非財產上損害等之賠償責任。其應賠償之金額
    說明如下：
１、喪失勞動能力：原告經本件汽車交通事故以來，至今仍無法
    久坐久站，並因此患有精神分裂症，而領有身心障礙手冊，
    造成原告之職業、社交、自我照顧等功能退化，迄今無法正
    常工作，故自98年7 月29日起至99年12月28日止之17個月，
    已喪失全部工作能力。原告於本件汽車交通事故發生時在國
    立雲林特殊教育學校（下稱特殊教育學校）工作，每月薪資
    為新臺幣（下同）28,000元，故受有薪資損失476,000 元（
    28,000元×17月＝476,000 元）。又原告為62年2 月27日生
    ，至起訴時未滿38歲，至法定退休年齡65歲，尚有27年餘（
    以27年計算），喪失之勞動能力先以百分之50計算，故受有
    勞動能力喪失之損失為2,919,664 元（28,000元×12月×17
    .00000000 ×50％＝2,919,664 元）。
２、增加生活上之需要：
(1)、醫療費用及住院所需費用：原告自98年7 月29日至99年10月
    19日花費之醫療費用及住院所需用品費用，經保存單據者計
    有157,698 元，被告應賠償之。
(2)、看護費用：原告住院期間為家人自行照顧，應可比照僱用看
    護而請求看護費用，原告自98年7 月29日至99年11月16日住
    院期間計121 日，其支出之看護費用為242,000 元（2,000
    元×121日＝242,000 元）。
３、非財產上損害賠償：原告本得正常工作以維持生活，然因本
    件汽車交通事故遺害身體健康，除需經常就醫復健外，因疼
    痛與不便造成精神困擾，而罹患憂鬱症，可知原告精神受創
    極劇，故請求非財產上損害賠償6,204,638 元。
(三)、綜上所述，原告得請求賠償之金額為10,000,000元及利息，
    然因原告不否認自身對本件汽車交通事故之發生與有過失，
    兩造之過失程度各為百分之50，故請求被告賠償5,000,000
    元及利息。
(四)、並聲明：１、被告應給付原告5,000,000 元，及自起訴狀繕
    本送達被告之翌日起至清償日止，按週年利率百分之5 計算
    之利息。２、訴訟費用由被告負擔。３、原告願供擔保請准
    宣告假執行。
二、被告則以：
(一)、被告承認對本件汽車交通事故之發生為有過失，但原告亦有
    過失，就兩造之過失比例，請鈞院衡酌。
(二)、原告雖主張其因本件汽車交通事故發生，造成其罹患精神分
    裂症，因此領有身心障礙手冊，惟被告認為原告之精神疾病
    之發生、復發及惡化與本件汽車交通事故之發生沒有因果關
    係。
(三)、就原告因本件汽車交通事故發生，而受有骨盆骨折與右薦椎
    骨折等傷害，且已支出醫療費用157,698 元部分，被告不爭
    執。
(四)、原告並未證明其因本件汽車交通事故之發生，而受有勞動能
    力損失，且據被告瞭解原告於本件汽車交通事故發生後還有
    至特殊教育學校上班且受有薪資。
(五)、原告所提之診斷證明書並未載明其共計121 日需要僱請看護
    照顧，故原告請求被告賠償僱請看護所支出之費用，亦屬無
    據。
(六)、就非財產上損害賠償部分，被告是否需賠償如此高額之金額
    ，亦請鈞院審酌。
(七)、並聲明：１、原告之訴駁回。２、訴訟費用由原告負擔。
三、兩造不爭執事項：
(一)、被告於98年7 月29日8 時20分許，駕駛車牌號碼PC-9496 號
    自用小貨車載運肥料，沿雲林縣虎尾鎮○○里○○道路由西
    往東方向行駛，欲前往其所耕種之農地，途經雲林縣虎尾鎮
    興南里興南13西16電桿旁之交岔路口時，本應注意行經無號
    誌交岔路口，應減速慢行，並應注意車前狀況，隨時採取必
    要之安全措施，及注意行車速度應依速限標誌（該處速限為
    40公里）指示，而依當時天候晴、光線為日間自然光線、路
    面乾燥、無缺陷、無障礙物、視距良好等情狀，且依其智識
    、經驗、能力，客觀上又無其他不能注意之情事，竟疏未注
    意及此，未減速慢行，仍以時速50至60公里之速度，逕行通
    過該交岔路口，適有原告騎乘車牌號碼UNT-483 號輕型機車
    ，於上開產業道路由北往南方向行駛，亦未注意行經無號誌
    交岔路口，應減速慢行，仍以時速50至60公里之速度逕行駛
    入上開交岔路口，被告所駕駛之上開自小貨車之右前方車頭
    遂撞及原告所騎乘上開機車之右側車身，致原告人車倒地，
    並受有骨盆骨折與右薦椎骨折等傷害。
(二)、原告因受有上開傷害，於98年7 月29日至財團法人天主教若
    瑟醫院（下稱若瑟醫院）住院至98年8 月7 日出院，轉入該
    院護理之家繼續復健，至98年11月16日由護理之家出院。
(三)、本件汽車交通事故發生時，原告在特殊教育學校擔任一年期
    之職員。
(四)、原告因本件汽車交通事故之發生，已支出醫療費用及住院所
    需用品費用計157,698 元。
四、本件爭點：
(一)、兩造對本件汽車交通事故之發生，過失比例為何？
(二)、原告有輕度之精神障礙，其精神障礙之發生或加重，與本件
    汽車交通事故之發生，是否有因果關係？
(三)、原告是否因本件汽車交通事故之發生，而於98年7 月29日至
    99年12月28日間喪失全部之工作能力？並受有薪資之損失？
(四)、原告是否因本件汽車交通事故之發生，致喪失勞動能力？若
    是，喪失勞動能力之程度為何？
(五)、原告需僱請看護照顧之期間，應如何計算？每日看護費用金
    額以若干為適當？
五、本院之判斷：
(一)、被告於98年7 月29日8 時20分許，駕駛車牌號碼PC-9496 號
    自用小貨車載運肥料，沿雲林縣虎尾鎮○○里○○道路由西
    往東方向行駛，欲前往其所耕種之農地，途經雲林縣虎尾鎮
    興南里興南13西16電桿旁之交岔路口時，本應注意行經無號
    誌交岔路口，應減速慢行，並應注意車前狀況，隨時採取必
    要之安全措施，及注意行車速度應依速限標誌（該處速限為
    40公里）指示，而依當時天候晴、光線為日間自然光線、路
    面乾燥、無缺陷、無障礙物、視距良好等情狀，且依其智識
    、經驗、能力，客觀上又無其他不能注意之情事，竟疏未注
    意及此，未減速慢行，仍以時速50至60公里之速度，逕行通
    過該交岔路口，適有原告騎乘車牌號碼UNT-483 號輕型機車
    ，於上開產業道路由北往南方向行駛，亦未注意行經無號誌
    交岔路口，應減速慢行，仍以時速50至60公里之速度逕行駛
    入上開交岔路口，被告所駕駛之上開自小貨車之右前方車頭
    遂撞及原告所騎乘上開機車之右側車身，致原告人車倒地，
    並受有骨盆骨折與右薦椎骨折等傷害等情，為兩造所不爭執
    ，並有若瑟醫院99年6 月18日診斷證明書1 紙在卷可稽（本
    院卷(一)第8 頁），及經本院依職權調閱雲林縣警察局虎尾分
    局雲警虎偵字第0990000624號卷、臺灣雲林地方法院檢察署
    （下稱雲林地檢署）99年度偵字第470 號卷、99年度調偵字
    105 號卷、本院虎尾簡易庭99年度虎交簡字第29號卷、本院
    99年度交簡上字第6 號卷等核閱無誤，故堪信為真實。
(二)、按因故意或過失，不法侵害他人之權利者，負損害賠償責任
    。汽車、機車或其他非依軌道行駛之動力車輛，在使用中加
    損害於他人者，駕駛人應賠償因此所生之損害。不法侵害他
    人之身體或健康者，對於被害人因此喪失或減少勞動能力或
    增加生活上之需要時，應負損害賠償責任。不法侵害他人之
    身體、健康、名譽、自由、信用、隱私、貞操，或不法侵害
    其他人格法益而情節重大者，被害人雖非財產上之損害，亦
    得請求賠償相當之金額。民法第184 條第1 項、第191 條之
    2 、第193 條第1 項、第195 條第1 項分別定有明文。本件
    被告過失致本件汽車交通事故發生，因而導致原告受有骨盆
    骨折與右薦椎骨折等傷害，為過失不法侵害原告之身體、健
    康，則原告自得請求被告賠償其損害，原告得請求之金額分
    述如下：
１、原告主張其經本件汽車交通事故，自98年7 月29日起至99年
    12月28日之17個月，已喪失全部工作能力。又原告於本件汽
    車交通事故發生時在特殊教育學校工作，每月薪資為28,000
    元，故受有薪資損失476,000 元等情，為被告所否認，並以
    前詞置辯。經查，原告於本件汽車交通事故發生時在特殊教
    育學校擔任一年期職員之工作，每月薪資為28,000元，其因
    本件汽車交通事故發生受有傷害後，自99年7 月29日起至99
    年12月25日止請公傷假，未至該學校上班，固有特殊教育學
    校100 年2 月22日雲特總字第1000000603號函暨所附就職通
    知單、勞動契約書、請假卡、簽到表、離職報告單、薪資清
    冊等在卷可查（本院卷(一)第95頁至第131 頁）。惟經本院電
    詢特殊教育學校總務主任曾三峰，據其稱原告於請公傷假期
    間，仍然有支領全薪等情，有本院100 年3 月22日洽辦公務
    電話紀錄單1 紙在卷可憑（本院卷第191 頁），則原告於上
    開不能工作期間並未受有薪資損失，已可認定，故原告請求
    被告賠償不能工作期間之薪資損失476,000 元，要屬無據。
２、原告主張其自本件汽車交通事故以來，至今仍無法久坐久站
    ，並因此患有精神分裂症，而領有身心障礙手冊，造成原告
    之職業、社交、自我照顧等功能退化，迄今無法正常工作。
    又原告為62年2 月27日生，至起訴時未滿38歲，至法定退休
    年齡65歲，尚有27年餘（以27年計算），喪失之勞動能力先
    以百分之50計算，故受有勞動能力喪失之損失2,919,664 元
    等情，為被告所否認，並以前詞辯解。經查：原告患有精神
    分裂症，並領有身心障礙手冊，固據其提出若瑟醫院99年11
    月18日診斷證明書正本及中華民國身心障礙手冊影本各1 份
    為證（本院卷(一)第51頁、第11頁），惟經本院檢附原告之若
    瑟醫院病歷（本院卷(一)第136 頁至第189 頁）送相關醫院鑑
    定原告所患之上開疾病是否與本件汽車交通事故所致之傷害
    有因果關係，經戴德森醫療財團法人嘉義基督教醫院函覆稱
    ：「李婉嫣女士於98年8 月25日至若瑟醫院身心內科門診治
    療，依據本人及其家屬主訴曾於85年出現精神症狀並接受治
    療，故其精神分裂症之初發病與98年7 月29日車禍無關，且
    現在醫學知識與科技認為影響精神病復發之因素眾多且難以
    釐清，故本院難以鑑定其相關性。」有該院100 年4 月29日
    嘉基醫字第1000400252號函在卷可憑（本院卷(二)第16頁）。
    另國立臺灣大學醫學院附設醫院雲林分院亦函覆稱該院無法
    協助鑑定，有該院100 年4 月13日臺大雲分精字第10000027
    38號函在卷可查（本院卷(二)第10頁），則依現存之證據，無
    法證明原告精神疾病之復發或加重與本件汽車交通事故發生
    致受傷有因果關係。又原告雖稱其因本件汽車交通事故發生
    後即無法久站，並患有精神疾病，故受有勞動能力損失云云
    。惟查原告於98年12月28日即未繼續請公傷假（原告請公傷
    假至同年12月25日，同年月26、27日為週六、週日），而回
    特殊教育學校上班，直至99年5 月18日止除請少數生理假及
    事、病假外，均正常工作。且其自99年5 月18日以後未繼續
    在該校工作，係因依據「98年教育部高科技產業人才引進高
    中職專案」所簽訂之勞動契約期限屆滿之故，並非原告之身
    心狀態不堪繼續工作，有98年教育部高科技產業人才引進高
    中職專案人員就職報到通知單、勞動契約書、簽到退表、離
    職報告單等在卷可佐（本院卷(一)第96頁至第99頁、第110 頁
    至第115 頁、第116 頁至第117 頁），則原告稱其受有勞動
    能力損失，亦屬無法證明。因而，原告請求被告賠償減損勞
    動能力之損失，亦屬無據。
３、醫療費用及住院所需費用：原告因本件汽車交通事故之發生
    ，支出醫療費用及住院所需用品費用共計157,698 元等情，
    為被告所不爭執，並有原告所提出之若瑟醫院收據、統一發
    票及張維修藥局免用統一發票收據等影本在卷可憑（本院卷
    (一)第13頁至第49頁），則原告請求被告賠償157,698 元即屬
    有據。
４、原告主張其住院期間為家人自行照顧，應可比照僱用看護而
    請求看護費用，其自98年7 月29日至99年11月16日住院期間
    計121 日，支出之看護費用為242,000 元等情。惟被告爭執
    原告僱請看護之必要性，並置辯如上。按親屬間之看護，縱
    未實際支出費用，因親屬看護所付出之「勞務」，本質上仍
    然可以評價為金錢，只是因為二者身分關係密切而免除支付
    義務，此種親屬基於身分關係之恩惠，自不能由加害人受惠
    ，故應衡量比照僱用職業看護情形，認被害人受有相當親屬
    看護費之損害，得向加害人請求賠償，最高法院86年度臺上
    字第2005號、89年度臺上字第1749號判決意旨可資參照。經
    查，原告因本件汽車交通事故受有骨盆骨折、右薦椎骨折等
    傷害，於98年7 月29日住院至同年8 月7 日出院，因「無法
    行動」轉入護理之家繼續治療，其後於98年11月16日始由護
    理之家出院，有若瑟醫院99年6 月18日、100 年5 月30日診
    斷證明書2 紙在卷可稽（本院卷(一)第8 頁、本院卷(二)第28頁
    ），則其於住院及在護理之家繼續療養期間共計111 日，應
    認有專人照顧之必要，其由家人負責照顧，亦可核算為相當
    於僱用看護所需支出之費用，請求被告給付。且依目前社會
    經濟狀況、工資水準等情，應認原告請求相當於僱請看護照
    顧以每日2,000 元計算之費用共222,000 元（111 日×2,00
    0 元＝222,000 元）為合理，至逾此部分（原告就日數誤算
    為121 日），則屬無憑。
５、原告請求被告賠償精神慰撫金部分：按慰藉金之賠償，以人
    格權遭受侵害，使精神上受有痛苦為必要，至其核給之標準
    固與財產上損害之計算不同，惟非不可斟酌雙方身分、資力
    與加害程度，及其他各種情形核定相當之數額，有最高法院
    51年臺上字第223 號判例可資參照。查，原告因本件汽車交
    通事故受有骨盆骨折、右薦椎骨折等傷害，需忍受疼痛及生
    活不便，不能工作之期間頗長，故其精神當受有痛苦，可以
    認定。又原告為62年2 月27日生、學歷為研究所畢業，目前
    無業，業經其陳述在卷（見本院卷(二)第31頁），98年有薪資
    所得208,645 元，名下除汽車1 輛外，無其他財產；另被告
    為52年4 月14日生、學歷為國中畢業，有畢業證書影本在卷
    （本院卷(二)第22頁），目前以務農維生，業經被告陳述在卷
    （本院卷(二)第31頁），名下有應有部分甚少之土地數筆，財
    產總額為43,620元，有本院依職權調閱之兩造稅務電子閘門
    所得調件明細表在卷可查（本院卷(一)第70頁至第78頁）。是
    本院斟酌原告受傷情況，及兩造之年齡、身分、地位、資力
    ，認原告主張其受有精神損害相當於6,204,638 元為過高，
    應予核減為250,000 元，方屬公允。
６、從而，原告因本件汽車交通事故所受損害為629,698 元【計
    算式：157,698 元＋222,000 元＋250,000 元＝629,698 元
    】。
(三)、又按損失之發生或擴大，被害人與有過失者，法院得減輕賠
    償金額或免除之，民法第217 條第1 項定有明文。又民法第
    217 條第1 項規定之目的，在謀求加害人與被害人間之公平
    ，故在裁判上法院得依職權減輕或免除之，有最高法院74年
    臺上字第1170號、85年臺上字第1756號判例可資參照。查就
    本件汽車交通事故，經檢察官起訴稱兩造均有過失，而雲林
    縣警察局道路交通事故初步分析研判表亦載：「李婉嫣騎乘
    普通輕機車左方車未暫停讓右方車輛先行為肇因」、「沈炯
    芳駕駛自用小客貨車行經無號誌之交岔路口未減速慢行，做
    隨時停車之準備為肇因」（本院卷(二)第43頁），且原告起訴
    亦稱就本件汽車交通事故之發生有50％之過失，本院審酌上
    情，認兩造之行為均為本件汽車交通事故發生之原因，雙方
    過失比例各為50％，故原告因本件汽車交通事故所受損害金
    額314,849 元【629,698 元×50％＝314,849 元】，應由被
    告負擔。
(四)、又按保險人依強制汽車責任保險法規定給付之保險金，視為
    加害人或被保險人損害賠償金額之一部分；加害人或被保險
    人受賠償請求時，得扣除之，強制汽車責任保險法第32條定
    有明文。經查，原告因本件汽車交通事故之發生已領取強制
    汽車責任保險之保險金9,864 元，有泰安產物保險股份有限
    公司理賠計算書、領款收據影本等在卷可查（本院卷(二)第44
    頁至第45頁），參照上開說明，在原告受領9,864 元金額範
    圍內，應免除被告之損害賠償責任，是此部分金額自應予以
    扣除。故原告所得請求之金額為304,985 元（314,849 元－
    9,864元＝304,985 元）。
(五)、末按給付有確定期限者，債務人自期限屆滿時起，負遲延責
    任；給付無確定期限者，債務人於債權人得請求給付時，經
    其催告而未為給付，自受催告時起，負遲延責任；其經債權
    人起訴而送達訴狀，或依督促程序送達支付命令，或為其他
    相類之行為者，與催告有同一之效力，民法第229 條第1項
    、第2 項分別定有明文。又遲延之債務，以支付金錢為標的
    者，債權人得請求依法定利率計算之遲延利息。但約定利率
    較高者，仍從其約定利率；應付利息之債務，其利率未經約
    定，亦無法律可據者，週年利率為百分之5 ，亦為同法第23
    3 條第1 項及第203 條所明定。本件原告請求被告賠償之金
    額，並未定有給付之期限，則原告請求被告給付自起訴狀繕
    本送達被告之翌日即100 年1 月29日起至清償日止，依上開
    本金，按週年利率百分之5 計算之遲延利息，未逾上開規定
    之範圍，亦無不合。
六、綜上，本件原告基於侵權行為之法律關係，請求被告賠償原
    告304,985 元及自即自100 年1 月29日起至清償日止，按週
    年利率百分之5 計算之法定遲延利息，為有理有，應予准許
    。逾此部分之請求，為無理由，應予駁回。
七、本判決原告勝訴部分，原告雖陳明願供擔保，聲請宣告假執
    行，惟依民事訴訟法第389 條第1 項第5 款「所命給付之金
    額或價額未逾新臺幣50萬元之判決，法院應依職權宣告假執
    行」之規定，仍應由本院就原告上開勝訴部分依職權宣告假
    執行。另原告其餘假執行之聲請，因其訴遭駁回而失所附麗
    ，應予駁回。
八、本件事證已臻明確，兩造其餘攻擊、防禦方法，均與判決結
    果不生影響，爰不一一論述，併此敘明。
九、訴訟費用負擔之依據：民事訴訟法79條。
中    華    民    國   100    年    6     月    30    日
                  民事第二庭    法  官  楊昱辰
以上正本係照原本作成。
如對本判決上訴，須於判決送達後廿日內向本院提出上訴狀。如
委任律師提起上訴者，應一併繳納上訴審裁判費。
中    華    民    國   100    年    6     月    30    日
                                書記官  李松坤